【裁判字號】    96,上訴,2468
【裁判日期】    970229
【裁判案由】    違反毒品危害防制條例
【裁判全文】
臺灣高等法院高雄分院刑事判決        96年度上訴字第2468號
上  訴  人
即  被  告  甲○○
選任辯護人  許再定律師
上列上訴人因違反毒品危害防制條例案件，不服臺灣澎湖地方法
院96年度訴字第12號中華民國96年11月7 日第一審判決（起訴案
號：臺灣澎湖地方法院檢察署96年度偵字第217 、233 號，併案
案號：同署96年度偵字第367 號），提起上訴，本院判決如下：
    主  文
原判決撤銷。
甲○○意圖供製造毒品之用，而栽種大麻，處有期徒刑伍年陸月
。附表編號1 、2 所示之物，均沒收銷燬之；附表編號3 至12號
所示之物，均沒收。
    事  實
一、甲○○意圖供製造毒品之用，於民國95年9 月18日，在澎湖
    縣馬公市東衛里45-1號住處，以新臺幣（下同）8994元代價
    ，向荷蘭網站（www.gww.growshopalien.com/onl/onlinesh
    op/contents/ en-uk /d40.html) 購得而持有22包大麻種子
    （每包10顆，總計220 顆，下稱第1 代種子），並持續利用
    電腦設備上網蒐集栽種大麻之相關知識，旋於95年10月底，
    在上開住處，輔以培養盤、鏟子、園藝用剪刀等器具，以第
    1 代種子栽種培植大麻樹苗；另於95年12月19日，以4937元
    代價，向上開荷蘭網站購得而持有11包大麻種子（每包10顆
    ，總計110 顆）備用，上開第1 代種子悉數用以種植之結果
    ，共培植出107 株大麻樹苗，甲○○再自其中之7 母株1 公
    株之大麻樹苗採集成熟種子（下稱第2 代種子）以供繁衍，
    並於96年3 月中旬，摘取前開8 株（7 母1 公）大麻樹苗之
    花、葉，先放置於房內陰乾，再以上開園藝用剪刀剪碎後直
    接放入煙斗供己施用（施用毒品部分，另經本院裁定送觀察
    勒戒），且持續以第2 代種子栽種培植出158 株大麻樹苗，
    其中119 株於96 年4月7 日移植至廢棄之湖西鄉大城北星文
    營區以提高其存活率，又於96年4 月19日，持第2 代種子至
    馬公市烏崁里301 號旁廢棄營區內栽種，另培植出69株大麻
    樹苗，嗣經國防部軍職人員於巡邏星文營區時發現大麻植株
    ，通知警方佈線埋伏後，於96年4 月20日上午11時30分許，
    甲○○至該營區照料大麻植株時，當場查獲，並扣得大麻植
    株119 棵、栽種用餘之第2 代種子1 包（含袋重14.71 公克
    ）及栽種大麻所用之鏟子1 支，復經警於甲○○上開住處扣
    得盛裝第1 代種子（已用磬）之空袋11個、備用之大麻種子
    22包（每包10 顆 ，總計22 0顆）、乾燥剪碎之大麻（含大
    麻植株之花、葉等）1 袋、栽種用餘之第2 代種子35包（含
    袋重71公克）、培養盤2 盤（內有第2 代種子100 顆）、大
    麻植株146 棵、栽種大麻所用之電腦主機1 部、園藝用剪刀
    1 支、分裝第2代 種子所用之小型夾鏈袋336 個，另於96年
    6 月4 日下午3時30 分許，在上開馬公市烏崁里301 號旁廢
    棄營區，經警查獲扣得大麻植株69株（總計扣得大麻植株33
    4 株）。
二、案經憲兵司令部澎湖憲兵隊及澎湖縣警察局移送台灣澎湖地
    方法院檢察署檢察官偵查起訴及移送併辦。
    理  由
一、訊據上訴人即被告甲○○對於上揭持有大麻種子及栽種大麻
    植株等事實，坦承不諱，惟矢口否認有何意圖供製造毒品之
    用而栽種大麻之犯行，辯稱：我長年受糖尿病、胃及十二指
    腸潰瘍、胰臟炎、腎功能不全、高血壓及併發偏頭痛、心臟
    病等惡疾所苦，為控制治療並舒緩病情而栽種大麻，我是「
    意圖供自己吸食之用」而種植大麻，並無「意圖供製造毒品
    之用」而栽種大麻云云。惟查：
  (一)被告於上開時地購入大麻種子及栽種大麻植株之事實，業據
    被告自白不諱，並有中國信託信用卡消費明細暨收費收執表
    、刑案現場平面圖、照片、郵購網頁及大麻相關網頁列印資
    料等附卷可稽 (見本院卷第9 、11頁，警卷)， 及附表所示
    物品扣案可憑；又扣案附表編號1 所示植株、葉片經鑑定結
    果為大麻；編號2 所示碎片經鑑定結果含大麻成分，重144.
    12公克，空包裝重23.53 公克；編號5-7 號所示種子經鑑定
    結果均含大麻成分，共58包，具發芽能力，合計淨重51公克
    ，空包裝總重22.91 公克等情，有憲兵司令部刑事鑑識中心
    鑑定書、法務部調查局鑑定書、高雄市立凱旋醫院濫用藥物
    成品檢驗鑑定書在卷可參 (見偵查卷3 第92頁，原審卷1 第
    1 29、172 、191 頁)， 堪信為真實。公訴意旨認被告係於
    95年7 月底某日向英國某網站以4000元購得11袋共110 顆大
    麻種子，又於95年12月間以9000元購得22袋共220 顆大麻種
    子，尚有誤會。
  (二)按大麻係毒品危害防制條例第2 條第2 項第2 款所規定之第
    二級毒品。又按毒品危害防制條例第4 條製造第1 級至第4
    級毒品罪之「製造」，係指就原料、原素予以加工，使成具
    有特定功效之成品者而言。大麻屬第二級毒品，大麻之栽種
    與製造不同，「製造」大麻係將栽種成長後之大麻葉予以加
    工，使成易於吸用之製品而言。如僅將栽種之大麻葉予以摘
    取、曬乾、剪碎或捏碎，使易於保存，而未以紙張或其他容
    器予以包裝作成製品，尚非屬「製造」大麻（參照最高法院
    93年度台上字第6855號判決意旨）。本件被告於警詢中供稱
    ：因使用煙斗吸食大麻煙之味道偏苦，我想改用捲煙器將大
    麻煙草捲成香菸狀後吸食大麻煙，我於96年4 月18日以雅虎
    lienping520 帳號向雅虎one_do llar99999帳號賣家下標購
    買自動捲煙器 (內附捲煙紙、活性碳濾嘴)， 並於同月20日
    前以郵局金融卡匯款轉帳完畢，惟尚未收到該捲煙器等語，
    足見被告擬以購入捲煙器將大麻煙草捲成香菸之方式加工製
    造大麻，其係意圖供製造毒品之用而栽種大麻，至為明確。
  (三)綜上所述，被告所辯，核係飾卸之詞，不足採合。本件事證
    明確，被告犯行堪以認定。
二、本件被告僅係將部分栽種之大麻樹苗之花、葉等物予以採收
    、陰乾後再予以剪碎，並未以紙張或其他容器分裝成製品，
    即無將栽種成長後之大麻葉予以加工，使成易於吸用之製品
    之可言，揆諸上開說明及最高法院判決意旨，尚無構成「製
    造」第二級毒品罪之餘地。是核被告所為，係犯毒品危害防
    制條例第12條第2 項之意圖供製造毒品之用，而栽種大麻罪
    。公訴人認被告係犯毒品危害防制條例第4 條第2 項製造第
    二級毒品罪，尚有未合，惟其基本社會事實相同，本院自得
    予以審判，並變更起訴法條。被告持有大麻種子之低度行為
    ，應為栽種之高度行為所吸收，不另論罪。又被告自95年10
    月起至96年4 月20日為警查獲止，在其自宅或鄰近之廢棄營
    區、於密集時間內以如犯罪事實欄所示方式栽種大麻，衡諸
    栽種行為之本質並非短期可就，而需於一段時間內持續為之
    等情，應認被告栽種大麻之行為係接續犯，而為實質上一罪
    。
三、被告犯罪事證明確，原審法院予以論罪科刑，固非無見。惟
    查：原判決認定被告係於95年7 月底向英國網站以4000多元
    代價購得11包共110 顆大麻種子，又於95年12月下旬以9000
    多元代價購得22包共220 顆大麻種子，並依累犯之規定加重
    其刑，認定事實及適用法律均有錯誤。被告上訴意旨指摘原
    判決依累犯規定加重其刑顯有未當，為有理由，應由本院撤
    銷改判。爰審酌被告曾於90年間，因竊盜、妨害風化、偽造
    文書等案件，經法院分別判處有期徒刑6 月、3 月、3 月、
    2 月確定，並於90年8 月3 日易科罰金執行完畢，素行不佳
    ，栽種之大麻植株達334 株，數量甚多，犯罪情節非輕，惟
    念其犯後坦承大部分犯行，尚知悔意，態度良好等一切情狀
    ，量處如主文第2 項所示之刑。又被告以其長年受糖尿病、
    胃及十二指腸潰瘍、胰臟炎、腎功能不全、高血壓及併發偏
    頭痛、心臟病等惡疾所苦，為控制治療並舒緩病情而栽種大
    麻為由，請求依刑法第59條規定酌減其刑，並提出診斷證明
    書為證，本院認為被告所患上開疾病並非現代醫療所無法治
    療之疾病，且被告未能提出證據證明，其所患上開疾病正統
    醫療途徑已窮，有施用大麻替代正統醫療之必要，則被告擅
    自種植大麻以治療其疾病，顯非可取，況且被告種植之大麻
    植株數量達334 株之多，扣得之大麻種子數量亦甚多，其犯
    罪情節非輕，客觀上難以引起一般人之同情而達顯可憫恕之
    程度，自無依刑法第59條規定酌減其刑可言。
四、關於沒收部分：
  (一)扣案如附表編號1 、2 所示大麻植株334 株及乾燥剪碎之大
    麻1 袋（不含外包裝袋，理由如下述），為第二級毒品，應
    依毒品危害防制條例第18條第1 項前段規定宣告沒收銷燬之
    。
  (二)扣案如附表編號3-7 所示外包裝袋，係可與包裝內之大麻植
    株或種子分離，前開外包裝袋之主要作用在於包裹毒品，防
    其裸露、逸出及潮濕，便於被告保存或攜帶，以利栽種大麻
    ，與內裝之大麻植株或種子即無難以析離而無法個別宣告沒
    收之情事，故應認係被告所有供栽種大麻所用之物，應依毒
    品危害防制條例第19條第1 項規定宣告沒收。扣案如附表編
    號8 所示培養盤2 個（不含內有之第2 代種子100 顆）、編
    號9-11所示之鏟子1 支、剪刀1 支、分裝第2 代種子所用之
    小型夾鏈袋336 個、電腦主機1 部，亦屬被告所有供栽種大
    麻所用之物，應依毒品危害防制條例第19條第1 項規定宣告
    沒收。
  (三)扣案如附表編號5-8 所示大麻種子（不含外包裝袋及培養盤
    ），雖非屬第一、二級毒品，但仍屬違禁物，應依刑法第38
    條第1 項第1 款規定宣告沒收。
  (四)扣案之火麻仁大麻種子1 袋（毛重271 公克）係供被告煮茶
    飲用；煙斗1 支、鑷子1 支，均係被告另案吸食大麻所用；
    超磷鉀1 包係供被告栽種迷迭香之用；中型分裝夾鏈袋37個
    係供被告分裝一般花草種子之用；硬碟機2 部係由其他電腦
    拆卸下來，裡面僅有系統安裝程式，並無任何資料，均與本
    案無關，此據被告供陳在案，又扣案之手機1 支、提款卡1
    張、信用卡2 張亦非被告供栽種大麻或持有大麻種子所用或
    預備之物（被告對提款卡、信用卡僅具使用權，並無所有權
    ），且均非違禁物，均不另宣告沒收，附此敘明。
據上論斷，應依刑事訴訟法第369 條第1 項前段、第364 條、第
299 條第1 項前段、第300 條，毒品危害防制條例第12條第2 項
、第18條第1 項前段、第19條第1 項，刑法第11條、第38條第1
項第1 款，判決如主文。
本案經檢察官陳建年到庭執行職務。
中    華    民    國    97    年    2     月    29    日
                  刑事第九庭    審判長法  官  莊秋桃
                                      法  官  裕斗
                                      法  官  范惠瑩
以上正本證明與原本無異。
如不服本判決應於收受本判決後10日內向本院提出上訴書狀，其
未敘述上訴理由者，並得於提起上訴後10日內向本院補提理由書
狀（均須按他造當事人之人數附繕本）「切勿逕送上級法院」。
中    華    民    國    97    年    2     月    29    日
                                      書記官  吳華榮
附錄本判決論罪科刑法條全文
毒品危害防制條例第12條第2項：
意圖供製造毒品之用，而栽種大麻者，處 5 年以上有期徒刑，得
併科新臺幣 5 百萬元以下罰金。
附表：
┌──┬───────────┬────┬─────┬──────┐
│編號│   品            名   │ 數  量 │銷毀或沒收│  備  註    │
├──┼───────────┼────┼─────┼──────┤
│01  │大麻植株              │334株   │沒收銷毀  │            │
├──┼───────────┼────┼─────┼──────┤
│02  │乾燥剪碎之大麻        │1包     │沒收銷毀  │重144.12公克│
├──┼───────────┼────┼─────┼──────┤
│03  │包覆乾燥剪碎大麻之外包│1只     │沒收      │空包裝重    │
│    │裝袋                  │        │          │23.53公克   │
├──┼───────────┼────┼─────┼──────┤
│04  │盛裝第1 代種子之空外包│11個    │沒收      │種子已用磬  │
│    │裝袋                  │        │          │            │
├──┼───────────┼────┼─────┼──────┤
│05  │備用之大麻種子及外包裝│22包    │沒收      │合計58包，驗│
│    │袋                    │        │          │後淨重51公克│
├──┼───────────┼────┼─────┤，空包裝總重│
│06  │栽種用餘之第2 代種子及│1包     │沒收      │22.91公克   │
│    │外包裝袋              │        │          │(含 大麻種子│
│    │                      │        │          │及外包裝袋) │
├──┼───────────┼────┼─────┤            │
│07  │栽種用餘之第2 代種子及│35包    │沒收      │            │
│    │外包裝袋              │        │          │            │
│    │                      │        │          │            │
├──┼───────────┼────┼─────┼──────┤
│08  │培養盤                │2個     │沒收      │            │
│    │第2 代種子            │100顆   │沒收      │            │
├──┼───────────┼────┼─────┼──────┤
│09  │鏟子                  │1支     │沒收      │            │
├──┼───────────┼────┼─────┼──────┤
│10  │剪刀                  │1支     │沒收      │            │
├──┼───────────┼────┼─────┼──────┤
│11  │小型夾鍊袋            │336個   │沒收      │            │
├──┼───────────┼────┼─────┼──────┤
│12  │電腦主機              │1部     │沒收      │            │
└──┴───────────┴────┴─────┴──────┘


司法院資訊處製作；財團法人民間司法改革基金會備份。
